臺灣士林地方法院民事判決　九十年度訴字第一二八五號
　　原　　　告　丁○○
　　　　　　　　丙○○
　　被　　　告　戊○○○
　　　　　　　　乙○○
　　　　　　　　甲○○
右當事人間履行契約事件，本院判決如左：
    主      文
被告應給付原告丁○○、丙○○各新臺幣柒拾萬仟貳佰柒拾伍元，及均自民國九十
年九月四日起至清償日止，按週年利率百分之五計算之利息。
原告其餘之訴駁回。
訴訟費用由原告負擔十分之一，餘由被告負擔。
本判決第一項於原告丁○○、丙○○各以新臺幣貳拾肆萬元供擔保後，得假執行。
原告其餘假執行之聲請駁回。
    事      實
甲、原告方面：
  一、聲明：
    (一)被告等應連帶給付原告丁○○、丙○○各新臺幣七十萬三千二百七十五元，及
      均自起訴狀繕本送達被告翌日起至清償日止，按週年利率百分之五計算之利息
      。
    (二)原告願供擔保，請准宣告假執行。
  二、陳述：
  　(一)緣坐落於臺北縣汐止市○○段社后下小段六三、六三之十二、六三之十三、六
      四、六四之二、六四之三、六三之四、八二之一、八二之三、八二之六、八九
      、九五、九六、九七、九七之一、九七之二、九八、九九、九九之五、九九之
      六、三○一、三○二、三○二之三、三○二之四、三○二之五地號等多筆土地
      ，原為訴外人即兩造共同祖先林魚所有，林魚有子嗣林先進（已歿）、丁○○
      、林敬臣（已歿），上開土地由三家共同耕種管理，林先進有子嗣林時榮（已
      歿）、林萬，林敬臣有子嗣林時彬（已歿）、丙○○。
    (二)訴外人林魚於民國三十一年即昭和十七年八月五日死亡，礙於法令限制，將上
      開土地信託登記於訴外人林時榮、林萬二人名下，並由林時榮、林萬（以上二
      人為甲方）、丁○○（乙方）、林時彬、丙○○（以上二人為丙方）於七十年
      四月六日簽立契約書，約定上開土地雖由訴外人林時榮、林萬繼承，但實際由
      甲、乙、丙三方共同管理，上開不動產事後如有買賣行為，所得款項得由甲、
      乙、丙分成三份平分。
    (三)嗣訴外人林時榮於七十年十二月三十一日死亡，遲至七十七年四月十五日由其
      子訴外人林修鐸、被告乙○○、甲○○辦理繼承登記，其三人旋與訴外人林萬
      共同委託蔡錫灶代書，依上開契約書之內容，將地目可辦理移轉之系爭六三、
      六三之十二、六三之十三、六四、六四之二、六四之三、六三之四、八九、九
      八、三○一、三○二、三○二之三、三○二之四、三○二之五地號等十四筆土
      地，於七十七年九月十五日分別移轉登記予原告丙○○及原告丁○○指定之林
      修集、林玉盛名下。迨訴外人林修鐸於八十四年九月三日死亡，其名下所有之
      土地應有部分，由其母即被告戊○○○繼承。
    (四)九十年間，臺北市政府為辦理「內溝溪下游整治工程」，將系爭八二之三地號
      逕為分割出八二之七地號，八二之七地號又逕為分割出八二之十一地號，另九
      七之一地號逕為分割出九七之四地號、九九地號逕為分割出九九之六地號，復
      就系爭八二之七、八二之十一、九七之四、九九之六地號等四筆土地辦理徵收
      ，於九十年六月十九日、二十日發放徵收補償費，訴外人林萬一人領取徵收補
      償費新臺幣（以下同）二百十萬九千八百二十五元，被告三人共領取徵收補償
      費二百十萬九千八百二十五萬元，合計上開四筆土地之徵收補償費共四百二十
      一萬九千六百五十元，依前揭契約書約定，上開款項應平分為三份，被告三人
      及訴外人林萬應分別給付原告二人各七十萬三千二百七十五元。訴外人林萬已
      依約於九十年六月二十六日給付原告，然被告三人屢經請求拒不給付，爰訴請
      被告三人履行契約，連帶給付原告二人各七十萬三千二百七十五元及法定遲延
      利息。
  三、對於被告抗辯之陳述：
      被告乙○○、甲○○前於七十七年間將部分土地移轉予原告丙○○、訴外人林
      修集、林玉盛時，對於系爭契約書之真正並未爭執，均表示願履行契約，並交
      付所有權狀、印鑑證明等文件，而辦妥土地移轉登記，當時為免課徵贈與稅，
      登記原因上記載為買賣，實際並未支付分文買賣價金，足見契約書屬真正。
  四、證據：提出契約書、繼承系統表各一件、臺北市政府九十年六月十三日府地四
      字第九○○七○二二九○一號函、徵收補償費表、收據影本各一件、土地登記
      簿影本二十四冊、土地登記謄本影本九件、支票影本二件為證，並聲請訊問證
      人蔡錫灶。
乙、被告甲○○、戊○○○方面：
  一、聲明：駁回原告之訴。
  二、陳述：
    (一)系爭土地登記於訴外人林時榮、林萬名下，乃因訴外人林先進為長房之關係。
      祖先於日據時代即分家，原告丁○○、訴外人林敬臣無權繼承。
    (二)否認契約書之真正。原告提出之契約書上並無訴外人林時榮親筆簽名，亦無印
      鑑證明，當時訴外人林時榮病重，不可能簽契約。訴外人林時榮在世時未曾告
      知被告系爭契約書之存在，原告二十餘年來亦未曾主張契約書內容，嗣被告領
      得土地徵收補償費後，始出面請求，並無理由。
    (三)訴外人林萬自行將徵收補償費分予原告，與被告無涉。
  三、證據：提出日據時代戶口名簿影本一件。
丙、被告乙○○未於言詞辯期日到場，亦未提出書狀作何聲明或陳述。
    理      由
壹、程序方面：
一、本件被告乙○○經合法通知，未於言詞辯論期日到場，核無民事訴訟法第三百八
    十六條各款所列情形，爰依原告聲請，由其一造辯論而為判決。
貳、實體方面：
一、本件原告起訴主張：緣坐落於臺北縣汐止市○○段社后下小段六三、六三之十二
    、六三之十三、六四、六四之二、六四之三、六三之四、八二之一、八二之三、
    八二之六、八九、九五、九六、九七、九七之一、九七之二、九八、九九、九九
    之五、九九之六、三○一、三○二、三○二之三、三○二之四、三○二之五地號
    等多筆土地，原為訴外人即兩造共同祖先林魚所有，林魚有子嗣林先進（已歿）
    、丁○○、林敬臣（已歿），上開土地由三家共同耕種管理，訴外人林魚死亡後
    ，礙於法令限制，將上開土地信託登記於林先進之子嗣林時榮、林萬二人名下，
    並由林先進之子嗣林時榮、林萬（以上二人為甲方）、丁○○（乙方）、林敬臣
    之子嗣林時彬、丙○○（以上二人為丙方）三方於七十年四月六日簽立契約書，
    約定上開土地雖由訴外人林時榮、林萬繼承，但實際由甲、乙、丙三方共同管理
    ，上開不動產事後如有買賣行為，所得款項得由甲、乙、丙分成三份平分；訴外
    人林時榮死亡後，其子訴外人林修鐸、被告乙○○、甲○○於七十七年四月十五
    日辦理繼承登記，其三人旋與訴外人林萬共同委託蔡錫灶代書，依上開契約書之
    內容，將地目可辦理移轉之系爭六三、六三之十二、六三之十三、六四、六四之
    二、六四之三、六三之四、八九、九八、三○一、三○二、三○二之三、三○二
    之四、三○二之五地號等十四筆土地，於七十七年九月十五日分別移轉登記予原
    告丙○○及原告丁○○指定之林修集、林玉盛名下，當時並未爭執契約書之真正
    ，迨訴外人林修鐸於八十四年九月三日死亡，其名下所有之土地應有部分，由其
    母即被告戊○○○繼承；九十年間臺北市政府為辦理「內溝溪下游整治工程」，
    將系爭八二之三地號逕為分割出八二之七地號，八二之七地號又逕為分割出八二
    之十一地號，另九七之一地號逕為分割出九七之四地號、九九地號逕為分割出九
    九之六地號，復就系爭八二之七、八二之十一、九七之四、九九之六地號等四筆
    土地辦理徵收，於同年六月十九日、二十日發放徵收補償費，訴外人林萬一人領
    取徵收補償費二百十萬九千八百二十五元，被告三人共領取徵收補償費二百十九
    萬九千八百二十五元，依前揭契約書約定，上開款項應平分為三份，被告三人及
    訴外人林萬應分別給付原告二人各七十萬三千二百七十五元，訴外人林萬已依約
    於九十年六月二十六日給付原告，然被告三人屢經請求拒不給付，爰訴請被告三
    人履行契約，連帶給付原告二人各七十萬三千二百七十五元及法定遲延利息等語
    。被告甲○○、戊○○○則以：系爭土地登記於訴外人林時榮、林萬名下，乃因
    訴外人林先進為長房之關係，祖先於日據時代即分家，原告丁○○、訴外人林敬
    臣無權繼承，又原告提出之契約書上並無訴外人林時榮親筆簽名，亦無印鑑證明
    ，當時訴外人林時榮病重，不可能簽契約，其在世時未曾告知被告有契約書之存
    在，原告二十餘年來亦未曾主張契約書之內容，被告否認契約書之真正，至訴外
    人林萬自行將徵收補償費分予原告，與被告無涉等語以資抗辯。被告乙○○未於
    言詞辯期日到場，亦未提出書狀作何聲明或陳述。
二、原告主張訴外人林魚為兩造共同祖先，林魚有子嗣林先進（已歿）、丁○○、林
    敬臣（已歿），林先進有子嗣林時榮（已歿）、林萬，林敬臣有子嗣林時彬（已
    歿）、丙○○，原登記於訴外人林魚名下之臺北縣汐止市○○段社后下小段六三
    、六三之十二、六三之十三、六四、六四之二、六四之三、六三之四、八二之一
    、八二之三、八二之六、八九、九五、九六、九七、九七之一、九七之二、九八
    、九九、九九之五、三○一、三○二、三○二之三、三○二之四、三○二之五地
    號等多筆土地，於民國三十一年即昭和十七年八月五日訴外人林魚死亡後，至七
    十年三月二十三日辦理繼承登記於訴外人林時榮、林萬二人名下，其中六三、六
    三之十二、六三之十三、六四、六四之二、六四之三、六三之四地號應有部分各
    六分之一，八二之一、八二之三、八二之六、八九、九五、九六、九七、九七之
    一、九七之二、九八、九九、九九之五、三○一、三○二、三○二之三、三○二
    之四、三○二之五地號應有部分各十二分之一，嗣訴外人林時榮於七十年十二月
    三十一日死亡，至七十七年四月十五日由訴外人林修鐸、被告乙○○、甲○○辦
    理繼承登記，其中六三、六三之十二、六三之十三、六四、六四之二、六四之三
    、六三之四地號應有部分各十八分之一，八二之一、八二之三、八二之六、八九
    、九五、九六、九七、九七之一、九七之二、九八、九九、九九之五、三○一、
    三○二、三○二之三、三○二之四、三○二之五地號應有部分各三十六分之一，
    而後訴外人林修鐸於八十四年九月三日死亡，其名下所有之土地應有部分，由被
    告戊○○○繼承，迨九十年間，臺北市政府為辦理「內溝溪下游整治工程」，將
    系爭八二之三地號逕為分割出八二之七地號、八二之七地號分割出八二之十一地
    號、九七之一地號分割出九七之四地號、九九地號分割出九九之六地號，復就系
    爭八二之七、八二之十一、九七之四、九九之六地號等四筆土地辦理徵收，於九
    十年六月十九日、二十日發放徵收補償費，被告三人共領取徵收補償費二百十萬
    九千八百二十五萬元之事實，業據其提出與所述相符之繼承系統表、臺北市政府
    九十年六月十三日府地四字第九○○七○二二九○一號函、徵收補償費表影本各
    一件、土地登記簿影本二十四冊、土地登記謄本影本九件在卷可稽，並為被告所
    不爭執，自堪認為真正。
三、原告另主張訴外人林魚死亡後，礙於法令限制，將上開土地信託登記於訴外人林
    時榮、林萬二人名下，並由林時榮、林萬（以上二人為甲方）、丁○○（乙方）
    、林時彬、丙○○（以上二人為丙方）於七十年四月六日簽立契約書，約定上開
    土地雖由訴外人林時榮、林萬繼承，但實際由甲、乙、丙三方共同管理，上開不
    動產事後如有買賣行為，所得款項得由甲、乙、丙分成三份平分等語，並提出契
    約書一件為證，惟被告戊○○○、甲○○否認契約書之真正，並置辯如前。經查
    ：訴外人林魚所遺留之於臺北縣汐止市○○段社后下小段六三、六三之十二、六
    三之十三、六四、六四之二、六四之三、六三之四、八二之一、八二之三、八二
    之六、八九、九五、九六、九七、九七之一、九七之二、九八、九九、九九之五
    、三○一、三○二、三○二之三、三○二之四、三○二之五地號等多筆土地，其
    中八二之一、八二之三、八二之六、九五等四筆土地地目為「田」，六三、六三
    之十二、九六、九七、九七之、九七之二、九九、九九之五地號等八筆土地地目
    為「旱」，六四之二、六四之三、九八、三○一、三○二等五筆土地地目為「林
    」，三○二之三、三○二之四、三○二之五等三筆土地地目為「原」，六三之十
    三、六四、六三之四、八九等四筆土地地目為「建」，而訴外人林修鐸及被告乙○○、甲○○於七十七年四月十五日辦理繼承登記後，旋於同年九月十五日，與
    訴外人林萬各將名下地目為「林」、「原」、「建」，以及部分地目為「旱」之
    土地移轉予原告丙○○、訴外人林修集、林正盛，其中六三、六三之十二、六三
    之十三、六四、六四之二、六四之三、六三之四地號應有部分各十八分之一移轉
    予原告丙○○（共得應有部分九分之一），應有部分各三十六分之一移轉予訴外
    人林修集、林正盛（各得應有部分十八分之一），訴外人林修鐸、被告乙○○、
    甲○○此部分各餘應有部分五十四分之一，訴外人林萬餘應有部分十八分之一，
    另八九、九八、三○一、三○二、三○二之三、三○二之四、三○二之五地號應
    有部分各三十六分之一移轉予原告丙○○（共得應有部分十八分之一），應有部
    分各七十二分之一移轉予訴外人林修集、林正盛（各得應有部分三十六分之一）
    ，訴外人林修鐸、被告乙○○、甲○○此部分各餘應有部分一百零八分之一，訴
    外人林萬餘應有部分三十六分之一之事實，有原告所提之土地登記簿影本二十四
    冊為證，並為被告所不爭。而當時辦理過戶時，名義上雖以買賣為之，然實際上
    並未支付任何價金，乃係以上開契約書為依據，兩造及訴外人林萬均在現場親自
    辦理，斯時無人爭執契約書之真正乙節，業據證人即代辦移轉登記之代書蔡錫灶
　　到庭證述無訛（參見本院九十一年三月十三日言詞辯論筆錄），被告亦不否認當
　　時未收受買賣價金。且訴外人林萬於九十年六月十九日、二十日取得土地徵收補
　　償費後，旋依據契約書之約定，於同年月二十六日將部分款項分別交予原告二人
　　，此據原告提出收據影本一件、支票影本二件為證，並為被告所是認。倘上開契
　　約書非屬真正，被告及訴外人林萬何以無償將名下土地依比例移轉予原告丙○○
　　及訴外人林修集、林正盛？訴外人林萬又何以依約定將徵收補償款分予原告？綜
　　上各節所述，足認系爭契約書為真正，原告主張系爭土地係基於信託關係登記於
　　被告名下，堪予採信。
四、按「繼承因被繼承人死亡而開始」，「繼承人自繼承開始時，除本法另有規定外
    ，承受被繼承人財產上之一切權利義務」，民法第一千一百四十七條、第一千一
    百四十八條前段定有明文。查訴外人林時榮既曾簽署系爭契約書，而其於七十年
    十二月三十一日死亡，訴外人林修鐸、被告乙○○、甲○○為其繼承人，又訴外
    人林修鐸於八十四年九月三日死亡，被告戊○○○為其繼承人，則被告自繼承開
    始之日，即應承受林時榮之土地權利及其依系爭契約書所生之義務。
五、復按，「解釋意思表示，應探求當事人之真意，不得拘泥於所用之辭句」，民法
    第九十八條定有明文。又「政府徵收土地與上訴人（即出賣人）之補償地價，雖
    非侵權行為之賠償金，惟係上訴人於其所負債務陷於給付不能發生之一種代替利
    益，此項補償地價給付請求權，被上訴人（即買受人）非不得類推適用民法第二
    百二十五條第二項之規定請求讓與」（最高法院八十年臺上字第二五○四號判例
    意旨參照）。本系爭契約書第六條第二款雖約定：「前列不動產事後如有買賣行
    為，所得款項得由上述甲乙丙分成三份平分」等語，惟就其契約真意，該徵收補
    償費應視為系爭契約所約定三方應平均分配之範圍。又按，「給付無確定期限者
    ，債務人於債權人得請求給付時，經其催告而未為給付，自受催告時起，負遲延
    責任，其經債權人起訴而送達訴狀，或依督促程序送達支付命令，或為其他相類
    之行為者，與催告有同一之效力」；「遲延之債務，以支付金錢為標的者，債權
    人得請求依法定利率計算之遲延利息」，民法第二百二十九條第二項、第二百三
    十三條第一項前段分別有明文規定。綜上，原告依據契約，訴請被告給付原告丁○○、丙○○各七十萬三千二百七十五元（二百十萬九千八百二十五元除以三）
    ，並自起訴狀繕本送達翌日即九十年九月四日起至清償日止，按週年利率百分之
    五計算之法定遲延利息，洵屬有據，應予准許。
六、末按，「數人負同一債務，明示對於債權人各負全部給付之責任者，為連帶債務
    ，無該項明示時，連帶債務之成立，以法律有規定者為限」，民法第二百七十二
    條定有明文。查本件原告基於契約主張被告三人應連帶給付上開金額，惟系爭契
    約並未明定義務人對權利人各負全部給付責任，而金錢給付為可分之債，原告未
    舉證證明被告有明示負連帶給付之意思，復查無其他法律規定應負連帶給付之依
    據，依民法第二百七十一條、第二百七十二條規定，即無從遽認係屬連帶債務，
    是原告主張被告三人應連帶給付，尚屬無據，此部分應予駁回。
七、原告陳明願供擔保，聲請宣告假執行，經核其勝訴部份並無不合，爰酌定相當擔
    保金額宣告之；其餘假執行之聲請，因該部份訴之駁回而失所附麗，應予駁回。
八、本件事證已臻明確，兩造其餘攻擊防禦方法及舉證，核與判決無影響，毋庸一一
    論駁，附此敘明。
九、據上論結，原告之訴為一部有理由，一部無理由，依民事訴訟法第三百八十五條
    第一項前段、第七十九條但書、第三百九十條第二項，判決如主文。
中　　　華　　　民　　　國　　九十一　　年　　　四　　　月　　二十四　　日
                                    臺灣士林地方法院民事第三庭
~B法　　　官　陳玉曆
右為正本係照原本作成。
如對本判決上訴須於判決送達後廿日內向本院提出上訴狀。
中　　　華　　　民　　　國　　九十一　　年　　　四　　　月　　二十九　　日
~B法院書記官　謝金宏
